【裁判字號】    97,建上易,42
【裁判日期】    990629
【裁判案由】    給付工程款
【裁判全文】
臺灣高等法院民事判決                97年度建上易字第42號
上  訴  人  宏彥工程有限公司
法定代理人  甲○○
被上訴人    祥鶴消防工程技術股份有限公司
法定代理人  乙○○
上列當事人間給付工程款事件，上訴人對於中華民國97年6月30
日臺灣板橋地方法院97年度建字第14號第一審判決提起上訴，本
院於99年6月8日言詞辯論終結，判決如下：
    主  文
上訴駁回。
第二審訴訟費用由上訴人負擔。
    事實及理由
一、上訴人聲明：（一）原判決關於駁回上訴人後開第二項之訴
    部分廢棄。（二）前開廢棄部分，被上訴人應給付上訴人新
    台幣（下同）50萬元。
    被上訴人聲明：如主文所示。
二、上訴人起訴主張：伊為承包訴外人東元電機股份有限公司（
    下稱東元公司）南港軟體園區第三期火警消防設備工程（下
    稱系爭工程），因伊登記之資本額未達東元公司之分包標準
    ，乃與被上訴人協議以被上訴人名義承包系爭工程即俗稱之
    「借牌」。兩造協議：由伊以被上訴人之名義與東元公司議
    價及簽訂合約，現場工程則由伊實際施作，工程自民國（下
    同）96年4月起，每月依現場實際施作數量結算計價，第一
    期為96年5月份，每期工程請款時皆由伊辦理工程查驗及計
    價，伊向被上訴人請款，再由被上訴人向東元公司請款，被
    上訴人取得每期計價工程款金額2％之酬勞，其餘工程款則
    應交付給伊。伊委由伊之下包商名固工程行之實際負責人即
    訴外人吳華勇以被上訴人之名義與東元公司議價，議定工程
    總金額為7,600萬元。被上訴人並將其公司大小章交付伊保
    管攜帶前往與東元公司議價，兩造並約定系爭工程款撥款帳
    戶加設下包商訴外人吳華勇之印鑑。伊曾交付被上訴人一張
    金額為760萬元之支票，作為系爭工程之履約保證支票。東
    元公司迄今已給付被上訴人工程款共計3,710萬7,400元，扣
    除2％應撥付給被上訴人之管理費，再扣除被上訴人得向伊
    行使抵銷權之債權663萬1,868元，總計為2,973萬3,384元，
    爰依借牌契約之法律關係為一部請求，求為命被上訴人給付
    50萬元之判決（上訴人在原審為一部請求，請求被上訴人給
    付1,000萬元，及自原法院支付命令送達翌日起至清償日止
    ，按年利率5％計算之利息；經原審判決敗訴後，上訴人就
    其中50萬元敗訴部分提起上訴）。
    被上訴人則以：系爭工程係由伊向東元公司承包，伊與上訴
    人間並無借牌契約之法律關係。系爭工程之施作及計價皆係
    由伊完成，伊並未將系爭工程轉包給上訴人。伊當初係委由
    訴外人周定儒負責與東元公司進行議價，系爭工程議價文件
    上所蓋之伊公司大小章，係訴外人周定儒帶去議價現場，議
    價完成後由訴外人周定儒用印，與上訴人無關。伊因將部分
    工程轉包給訴外人名固工程行，為保障訴外人名固工程行順
    利請得工程款，遂與名固工程行負責人吳文琴之配偶訴外人
    吳華勇約定，增加訴外人吳華勇之印章以向東元公司計價請
    款，然此係伊與訴外人吳華勇間之約定，與上訴人無關等語
    ，資為抗辯。
三、兩造不爭執之事實：
（一）被上訴人與東元公司訂約施作南港軟體園區第三期工程之
      消防配管工程。
（二）被上訴人向東元公司請領系爭工程款之撥款帳戶，設定為
      須由被上訴人與訴外人吳華勇共同具名領款，東元公司已
      將系爭工程第一期工程款給付被上訴人。
（三）證據：被上訴人與東元公司之工程契約書、設備買賣契約
      書（見原審建字卷81-96、99-104頁）。
四、上訴人主張伊與被上訴人間為借牌關係，依借牌契約之法律
    關係請求被上訴人給付工程款有無理由，論述如下：
（一）按當事人主張有利於己之事實者，就其事實有舉證之責任
      ，民事訴訟法第277條前段定有明文。上訴人主張其與被
      上訴人間就承攬系爭工程有借牌契約關係，為被上訴人所
      否認，自應由上訴人就兩造間有借牌契約關係負舉證責任
      。
（二）經查訴外人吳華勇到場證稱：伊為名固工程行員工，負責
      人是伊太太吳文琴；名固工程行有參與系爭工程，是向被
      上訴人承包來的，96年6、7月左右簽約；上訴人之法定代
      理人甲○○有在現場，但伊不知道上訴人係向何人承包；
      伊去做時，實際在現場施工的人，就是上訴人和伊等，被
      上訴人也有人在現場；名固工程行與上訴人於96年9月間
      有簽訂工程合約，因上訴人欠名固工程行錢，上訴人說簽
      了約，他們就可以向被上訴人請款，就可以早點還伊這筆
      錢；工程並非上訴人承包，是被上訴人向東元公司簽的；
      伊不知道兩造間之關係，上訴人與名固工程行間之工程合
      約（按：見原審促字卷5-15頁），伊簽的時候，上面只有
      簽名，沒有蓋章，伊簽時沒有看到有記載日期的最後一頁
      ；是被上訴人請伊一起去東元公司議價；被上訴人叫伊在
      議價紀錄上一起簽名（按：見原審促字卷16頁）；上訴人
      有另承包東元公司系爭工地空調設備工程，與消防設備工
      程不同；與東元公司議價時，被上訴人公司大小章是被上
      訴人的周定儒帶去，章是周定儒蓋的；伊不知道兩造間有
      無借牌關係，但曾聽甲○○講過，詳情不知，伊沒聽被上
      訴人的人說過；伊是聽被上訴人的乙○○在東元公司開會
      時，說被上訴人的牌不可能借人，大概是七月時，當時是
      在東元公司與材料商開會，上訴人公司的人並未在場等語
      （見原審建字卷64-69頁）。另查被上訴人抗辯伊所承包
      系爭工程，與名固工程行間訂有工程契約書（見原審卷
      46-51頁），亦經吳華勇證稱：該契約係伊帶名固工程行
      大小章去簽的，該契約書是伊作的；原證一合約書（即原
      審促字卷5-15頁）是甲○○拿來的等語（見原審卷69頁）
      ，足見名固工程行施作系爭工程係依其與被上訴人間之工
      程契約而為履行。依上所述，訴外人吳華勇參與系爭工程
      之議價會議，係受被上訴人之委託前往，而被上訴人公司
      之大小章亦係由被上訴人委任之訴外人周定儒攜帶前往議
      價，並由訴外人周定儒在議價單上用印，上訴人主張係伊
      委託訴外人吳華勇前去議價並交付吳華勇被上訴人公司大
      小章云云，應屬無據，不足採信。
（三）又查證人即東元公司系爭工程專案負責人蔡建明亦到場證
      稱：系爭工程一開始東元公司是發包給「堡安消防」，「
      堡安」後來與東元公司合意解約；東元公司就此部分找被
      上訴人報價，後來即和被上訴人簽約；系爭工程沒有發包
      給上訴人，系爭工程實際施作完成的公司為被上訴人；工
      程施作期間，伊知道甲○○有在工地進出，他有承包別的
      公司的系統配電工程，與本件消防設備工程沒有關係；系
      爭工程之工程款東元公司都是付給被上訴人，系爭工程議
      價時周定儒是代表被上訴人來和東元公司談；東元公司於
      96年9月4日召開之工程協調會，當時有請上訴人參加開會
      ，因為上訴人主張與被上訴人間有契約關係，詳情東元公
      司並不清楚；上訴人曾以律師函通知東元公司，表示其為
      獨立承包商，隔幾星期後，再以律師函表示係與被上訴人
      聯合承攬系爭工程；伊印象中，上訴人是要求在其與被上
      訴人間關係未確定前，請東元公司先暫停給付工程款，該
      次會議中兩造間未有結論等語（見原審建字卷111-114頁
      ）；亦足見系爭工程係由被上訴人與東元公司簽約，實際
      施作工程者係被上訴人，東元公司亦係依其與被上訴人間
      簽訂之系爭工程契約給付工程款，上訴人主張系爭工程實
      際上係由其完成云云，難係為真實。
（四）雖上訴人提出96年7月12日之會議紀錄為證（見原審促字
      卷46頁），主張兩造間為借牌關係云云；然被上訴人否認
      有該次會議，且觀之該會議記錄，出席人員處僅有上訴人
      公司負責人甲○○及訴外人吳華勇之簽名，並無被上訴人
      公司人員之簽名，該會議記錄顯無從作為兩造間有借牌契
      約關係存在之證明。上訴人雖又提出發票人為辰翔數位股
      份有限公司、金額760萬元、受款人為被上訴人之支票及
      簽收單為證（見原審建字卷192、193頁），然該張支票之
      發票人及受款人均非上訴人，則該張支票縱為上訴人交付
      被上訴人作為支應系爭工程之履約保證之用，然交付支票
      之原因關係眾多，或為借貸，或為其它關係，亦無從依該
      張支票之交付，即認兩造間就系爭工程有借牌契約之關係
      。另上訴人所提出其與名固工程行間之工程契約（見原審
      促字卷5-15頁），及其曾匯款予名固工程行之匯款單（見
      原審建字卷123頁），主張名固工程行與伊有承攬契約關
      係存在云云；惟查訴外人吳華勇業已到場證稱因為上訴人
      積欠名固工程行工程款，上訴人負責人說簽該契約後，即
      可向被上訴人請款，可早點還錢等語，有如前述；準此，
      上訴人與名固工程行縱訂有工程契約並曾匯付工程款，然
      依債之相對性性質，其簽約及付款之原因並不當然及於被
      上訴人，亦無從憑此即認為兩造間有借牌契約關係存在。
      至上訴人所稱：系爭工程96年5、6月份之工程估算表係由
      伊製作部分，因工程估算表本不限於承攬人本人始得製作
      ，縱上開工程估算表為上訴人所製作，亦無從憑此遽認上
      訴人即為系爭工程之實際承攬人及兩造間有借牌契約關係
      存在。
（五）另查雖上訴人於原審判決其敗訴後，主張伊於97年7月8日
      與被上訴人、訴外人順霆公司協商後，三方會同簽立債權
      證明書，足證伊之主張為實云云，並提出債權證明書為證
      。經查上訴人所提出之債權證明書內容為：「甲方：祥鶴
      ，乙方：順霆等三人，丙方：宏彥（侯先生）。茲證明東
      元電機〈南港科學園區〉之工程，原由丙方承作，因故丙
      方尋乙方合作，再由甲方出具公司執照承包工程；但細節
      由乙方執行管理及帳務進出〈即發票之開立，工程款之進
      出〉。今工程出現瑕疵，工程款有出入；故責任之歸屬應
      由乙方負全責，甲方為名義負責人，負擔保責任。再：工
      程另議，但工程款尚欠丙方總金額12,268,591元整；今以
      此證明。附註：總金額再由甲、乙、丙三方再做確認」，
      甲方由被上訴人之法定代理人乙○○、乙方由訴外人周定
      儒、丙方由上訴人之法定代理人甲○○簽名（見本院卷25
      頁）。惟被上訴人仍否認兩造間有借牌關係，其法定代理
      人乙○○抗辯：該債權證明書伊有簽名沒有錯，是上訴人
      找了一些人把周定儒騙到伊公司，周定儒來伊公司以後，
      那些人硬逼周定儒簽下債權證明書，伊當見證人，伊有看
      內容，但伊不知道是什麼意義，伊只知道債權人是甲○○
      ，債務人是周定儒，聽說周定儒回去後就到警局報案（見
      本院卷32頁）；伊之簽名係受甲○○脅迫所為之意思表示
      ，伊依民法第92條第1項規定撤銷該意思表示等語（見本
      院卷43頁）。按上開債權證明書雖記載系爭工程原由上訴
      人承作，再由被上訴人出具公司執照承包工程云云，且訴
      外人周定儒對上訴人之法定代理人甲○○所提涉犯刑法第
      304條第1項強制罪嫌經判決甲○○無罪確定；惟上開債權
      證明書之內容是否真實，仍應依實際之事實情狀而定；而
      本件經綜合前述吳華勇、蔡建明所為證詞及上訴人提出之
      證物，並未能認兩造間就系爭工程有借牌關係，有如前述
      ，尚不得以上開債權證明書遽認兩造間就系爭工程有借牌
      關係存在及被上訴人積欠上訴人鉅額之工程款債務。另上
      訴人雖又提出經訴外人吳華勇簽名之書面（見本院卷26-2
      7頁），主張系爭工程實際係由上訴人承攬施作並向被上
      訴人借牌云云，惟查上開訴外人吳華勇簽名之書面，雖經
      公證人認證，然該認證僅係認證該文件上吳華勇之簽名為
      真正，該文書之內容是否真實，亦仍應依實際之事實情狀
      而定。經查該訴外人吳華勇簽名之文書記載：系爭工程「
      確實是東元電機股份有限公司找宏彥公司承攬施作，由於
      宏彥資本額不符，便透過順霆公司周定儒介紹跟祥鶴公司
      借牌施作」云云，顯與前述東元公司系爭工程專案負責人
      蔡建明到場證稱東元公司係找被上訴人報價，後來即和被
      上訴人簽約等情不合；況上訴人公司依其所稱既係資本額
      不符東元公司之分包標準，則東元公司何須找上訴人公司
      承攬施作？上訴人所提出訴外人吳華勇簽名之文書記載系
      爭工程「確實是東元電機股份有限公司找宏彥公司承攬施
      作」難信為真實，亦難因此而認上開文書記載上訴人因此
      向被上訴人借牌施作系爭工程為真實。
（六）依上所述，上訴人主張兩造間就系爭工程有借牌契約關係
      ，難信為真實。上訴人依借牌契約關係請求被上訴人給付
      工程款，應屬無據。末查上訴人並無法證明兩造間就系爭
      工程有借牌契約關係，有如前述，其主張其工程款被侵占
      ，已對被上訴人之法定代理人乙○○及訴外人周定儒等人
      提起刑事侵占等告訴，聲請調閱偵查卷宗，經核無調閱之
      必要，附此說明。
五、綜上所述，上訴人依借牌契約關係請求被上訴人給付工程款
    50萬元，為無理由，不應准許。原審就上訴人上開請求不應
    准許部分為上訴人敗訴之判決，並無不合；上訴論旨指摘原
    判決此部分不當，求予廢棄改判，為無理由。
六、兩造其餘之攻擊或防禦方法及未經援用之證據，經本院斟酌
    後，認為均不足以影響本判決之結果，無逐一詳予論駁之必
    要。併此敘明。
七、據上論結，本件上訴為無理由，依民事訴訟法第449條第1項
    、第78條，判決如主文。
中    華    民    國    99    年    6     月    29    日
                      民事第八庭
                        審判長法  官  劉勝吉
                              法  官  蘇芹英
                              法  官  鄭威莉
正本係照原本作成。
不得上訴。
中    華    民    國    99    年    6     月    30    日
                              書記官  李垂福

司法院資訊處製作；財團法人民間司法改革基金會備份。
